臺灣高等法院高雄分院刑事判決
                                    110年度上易字第194號
上  訴  人
即  被  告  翁秀芳


選任辯護人  謝易澄律師
上列上訴人因妨害名譽案件，不服臺灣澎湖地方法院109 年度易
字第30號，中華民國110 年1 月7 日第一審判決（起訴案號：臺
灣澎湖地方檢察署108 年度調偵字第14號），提起上訴，本院判
決如下：
    主  文
上訴駁回。                                              
    事實及理由
一、經本院審理結果，認第一審以上訴人即被告甲○○（下稱被
    告）係犯刑法第310 條第1 項誹謗罪及同條第2 項散布文字
    誹謗罪，且上開2 罪犯意各別，行為互殊，應分論併罰。復
    說明被告被訴另出言: 「你是會計主任，你已經退休了，你
    也沒那麼大，你也出了名，你在望安出了什麼事情，你在哪
    一個機關出了什麼事情…」等言詞亦有誹謗罪嫌部分，因被
    告用詞語意尚非明確，客觀上難認有具體指摘不實事項而足
    以毀損告訴人乙○○（下稱告訴人）之名譽，故尚不構成犯
    罪，惟因此部分與上開論罪之107 年6 月20日誹謗部分有想
    像競合犯之裁判上一罪關係，而不另為無罪之諭知，而分別
    量處被告所犯誹謗罪，處拘役20日；又犯散布文字誹謗罪，
    處拘役30日，應執行拘役40日，暨均諭知易科罰金之折算標
    準等節，核其認事用法均無不當，量刑亦稱妥適，應予維持
    ，並引用如附件第一審判決書有關被告部分記載之事實、證
    據及理由。
二、上訴意旨略以：
㈠、有關劉萍的事件，完全沒有傳喚證人，因告訴人辱罵被告「
    腦袋有問題，是出名的」，且告訴人一直跟著被告，劉萍又
    是被告之前的佐理員，所以被告才會在驚恐之下突然想起這
    件事，而且被告與告訴人對話的錄音檔有隱匿部分內容，民
    事庭的部分已經有聲請做鑑定是否有經過剪接、擷取。
㈡、另被告107 年6 月20日當天要進辦公室時，即遭告訴人戳背
    部，亦係遭告訴人推摔跌倒而受傷，事發後被告亦立刻至澎
    湖醫院就醫，經診斷亦受有指甲印、紅腫、扭傷、挫瘀傷等
    傷害，日後更因傷勢疼痛需做復健迄今，又左側拇指經骨科
    看診發現其內骨頭有碎裂，109 年2 月4 日亦經手術取出當
    時受傷碎掉的骨頭。被告於107 年6 月29日馬公高中辦理修
    業式時，雖有對告訴人女兒吳○萱的班級學生發送傳單，但
    被告發放資料前，有告知學生，此份資料僅係說明事發經過
    ，請勿拍照轉傳，30份一發下去，同事立即過來說不妥要收
    回，所以告訴人所提供之證據，是學生拍攝轉傳給吳○萱的
    資料，但其實是看不到內容的，告訴人是拿看不到的東西對
    被告提告。如果當初被告不將資料交出，講「我發的那份，
    我回來就銷燬了，我忘了我寫什麼」，告訴人也告不成。且
    被告認知上是確實於當天遭告訴人推摔跌倒受傷，被告並非
    以不實之事項污蔑告訴人，被告應無犯散布文字加重誹謗罪
    之犯行，並援臺灣高等法院102 年度上易字第484 號判決，
    認被告既有相當理由確信資料內容為真實，即不能以誹謗罪
    之刑責相繩，故原審判決顯然違法且認定事實有不當，請撤
    銷改被告無罪云云。
三、按證據的取捨及其證明力的判斷與事實的認定，係事實審法
    院自由判斷裁量的職權，此項自由判斷職權的行使，倘不違
    背客觀存在的經驗法則及論理法則，即無違法可指，此觀諸
    刑事訴訟法第155 條第1 項規定意旨甚明。又法院認定事實
    ，並不悉以直接證據為必要，其綜合各項調查所得之直接、
    間接證據，本於合理的推論而為判斷，要非法所不許。我國
    刑事訴訟法對於補強證據之種類，並無設限制，故不問其為
    直接證據、間接證據，或係間接事實之本身即情況證據，均
    得為補強證據之資料。至於所謂應於審判期日調查之證據，
    係指與待證事實具有重要關係，在客觀上認有調查之必要性
    ，且有調查之可能性，為認定事實、適用法律之基礎者而言
    ，若事實已臻明確，或調查途徑已窮，自毋庸為無益之調查
    ，亦無未盡調查證據職責之違法可言（最高法院108 年台上
    字第372 號刑事判決要旨參照）。
四、再者，刑法第310 條規定之誹謗罪，係指意圖散布於眾，而
    指摘或傳述足以毀損他人名譽之事者。所謂散布於眾之意圖
    ，乃指行為人有將指摘或傳述內容傳播於不特定人或多數人
    ，使大眾周知之意圖；且所稱「散布於眾」，係指散播傳布
    於不特定人或多數人，使大眾得以知悉其內容而言，即行為
    人向不特定人或多數人散布指摘足以毀損他人名譽之事，始
    克相當；至所謂誹謗故意，係指行為人對其指摘或傳述之事
    足以損害他人名譽有所認識，並且進而決意加以指摘或傳述
    該事件具體內容之主觀犯罪故意。而言論自由為憲法所保障
    之人民基本權，法律固應予以最大限度之維護。惟惡意散布
    謠言，傳播不實之言論，反足以破壞憲法所保障之基本權，
    依憲法第23條規定，自應予合理之限制。刑法第310 條誹謗
    罪之處罰規定，即屬法律對於非法言論所加之限制。又司法
    院釋字第509 號解釋就刑法第310 條誹謗罪之處罰規定，明
    確揭示行為人縱不能證明其言論內容為真實，然若能舉出相
    當證據資料足證其有相當理由確信其言論內容為真實者，因
    欠缺犯罪故意，即不得遽以誹謗罪相繩，然行為人若無相當
    理由確信為真實，僅憑一己之見逕予杜撰、揣測、誇大，甚
    或以情緒化之謾罵字眼，在公共場合為不實之陳述，達於誹
    謗他人名譽之程度，即非不得以誹謗罪相繩，亦即採取「真
    正惡意原則」。申言之，刑法第310 條第3 項僅在減輕被告
    證明其言論（即指摘或傳述誹謗事項）為真實之舉證責任，
    惟被告仍須提出「證據資料」，證明有理由確信所為言論（
    即指摘或傳述誹謗事項）為真實，否則仍有可能構成誹謗罪
    刑責。而「證據資料」係言論（指摘或傳述誹謗事項）之依
    據，此所指「證據資料」應係真正，或雖非真正，但其提出
    並非因惡意或重大輕率前提下，有相當理由確信其為真正者
    而言。亦即，行為人就其發表言論所憑證據資料，雖非真正
    ，但其提出過程並非因惡意或重大輕率，而有相當理由確信
    其為真正，且應就所提出之證據資料，說明依何理由確信所
    發表言論內容為真實，始可免除誹謗罪責；若行為人只憑主
    觀判斷而杜撰或誇大事實，公然以貶抑言詞散布謠言、傳播
    虛構具體事實為不實陳述，而達於誹謗他人名譽程度，自非
    不得律以誹謗罪責（最高法院94年度台上字第5247號判決意
    旨參照）。
五、經查:
㈠、被告指控遭告訴人推摔成傷而認告訴人涉犯傷害、妨害公務
    罪嫌部分，業經檢察官為不起訴處分確定（見本案108 年度
    調偵字第14號卷）；另告訴人於本案被訴對被告公然侮辱部
    分，亦經原審判決無罪，因檢察官未上訴而確定在案，合先
    敘明。
㈡、本件原審於踐行證據調查程序後，就被告於107 年6 月20日
    14時35分許，在馬公高中主計室內，以「歸澎湖山都驚你啦
    ，『劉萍』呼你害呷落胎（意指流產）」誹謗告訴人之犯行
    部分，已依憑被告之自白，告訴人之指訴及上開對話錄音檔
    及對話譯文等資料而為認定，且上開對話錄音檔及對話譯文
    ，亦經臺灣澎湖地方檢察署勘驗在卷，被告及辯護人於本院
    審理中並同意有證據能力（見本院卷第337 頁），被告亦不
    否認其確有上開言論，僅稱係在驚恐之下突然想起這件事等
    語，佐以被告自行提出之上開譯文，於檔案時間5 分54秒至
    55秒間亦有: 「（被告）我也不是讓你嚇虎長大的，歸澎湖
    山都驚你啦，劉萍呼你害呷落胎（流產），劉萍呼你害呷落
    胎（流產）真正是足沒良心」等語（見本院卷第295 頁），
    足認被告確有上開誹謗之犯行，至於「劉萍」之事件究係如
    何，既不影響本案前開認定結果，自無調查必要。
㈢、至被告於同年月29日散布文字誹謗之犯行部分，被告雖全然
    否認犯行，並執如前述上訴理由而為主張，然原審已逐一論
    列，詳予說明: 依告訴人及證人即當日在場之馬公高中人事
    主任李○明、主計室組員何○熹、主計室佐理員趙○溫及告
    訴人之女吳○萱等人均已證述於107 年6 月20日當時發生之
    情形，其中證人李○明、何○熹、趙○溫且與被告有同事情
    誼，衡情並無偏袒告訴人之可能，且證人李○明、何○熹於
    事發時係站立於被告與告訴人2 人之間居中排解糾紛，是李
    ○明、何○熹益無漏看或誤看之虞，乃李○明、何○熹、趙
    ○溫等人仍均明確證稱並未看到告訴人有何出手推倒被告之
    行為；另被告固提出多張診斷證明書，然被告既有跌倒後以
    手撐地之動作，則被告於倒地前後過程中因撞擊、摔落之身
    體部位、力道等因素而受有身體、手、腳之挫瘀傷及拉扭傷
    等傷害，亦屬情理之常，自不能徒以上開診斷證明書，即遽
    認告訴人有推倒被告成傷之行為等節（詳見原審判決書「理
    由欄」壹至）。又刑法第310 條第2 項之加重誹謗罪為
    即成犯，於散布行為完成時犯罪即屬成立，所用以散布之文
    字圖畫繼續存在，乃狀態之繼續，並非行為之繼續（最高法
    院90年度台非字第300 號判決意旨參照），衡以被告於107
    年6 月29日馬公高中辦理休業式時，既已在會場散發記載「
    馬公高中職科代理教師吳○萱夥同母親乙○○於107 年6 月
    20日下午至本校主計室推摔主計主任甲○○，造成當事人多
    處挫瘀傷及拉傷（詳附件一：衛生福利部澎湖醫院診斷證明
    書）」等文字之紙本簽呈（簽呈為被告所寫，內容載稱提案
    「馬公高中職科代理教師吳○萱為不適任教師」，說明四:
    職擬提吳師為不適任教師，謊話連篇，態度惡劣，囂張跋扈
    ，難為學生師表）及附件，足徵其散布行為已經完成，初不
    因其事後是否有所回收或告訴人取得之資料是否完整而異其
    判斷；況依被告警詢之陳述，可知被告於106 年6 月20即至
    警局對告訴人提出傷害及妨害名譽之告訴（見警卷第1 至5
    頁），則是非曲直猶待公斷，被告卻即於106 年6 月29日逕
    以上揭一己主觀判斷又誇大之記事，散布予告訴人女兒任教
    之班級學生，且所憑之證據資料又難認為真實（簽呈及驗傷
    診斷係遭告訴人傷害之事實），益見被告該舉係基於惡意或
    重大輕率而為，自無從援引事實不同之其他判決或刑法第31
    0 條第3 項規定之阻卻違法事由而解免於誹謗罪責之成立。
㈣、末查，被告暨護意旨雖請求傳喚證人葉○淘、趙○溫及陳○
    俊等人暨請求等待民事庭鑑定結果云云，惟告訴人被訴傷害
    一節，既經判決無罪確定如前述，證人趙○溫及陳○俊等2
    人亦均已明確證稱並無親眼目睹被告、告訴人等2 人所稱傷
    害之情形，另證人葉○淘依被告陳報狀所載亦僅係因聽到有
    人哀叫聲，才又返身過來看主計室發生什麼事等語（見本院
    卷第145 至146 頁），顯見亦未親見傷害之過程；至有關10
    7 年6 月20日之錄音檔，被告已坦認其確有出言誹謗之語如
    前述，是本件事證均已臻明確，本院爰不再為其他無益之調
    查或延滯，附此敘明。
六、綜上所述，被告空言否認犯行，漫事指摘，置原判決已明白
    論斷的事項於不顧，就屬原審採證認事職權的適法行使，任
    憑己意、妄指違法，其上訴顯無理由，應予駁回。
據上論斷，應依刑事訴訟法第368 條、第373條，判決如主文。
本案經檢察官李信龍提起公訴，檢察官呂幸玲到庭執行職務。
中　　華　　民　　國　　110 　年　　12　　月　　8 　　日
                  刑事第五庭    審判長法  官  簡志瑩
                                      法  官  唐照明
                                      法  官  陳美燕
以上正本證明與原本無異。
不得上訴。 
中　　華　　民　　國　　110 　年　　12　　月　　8 　　日
                                      書記官  洪以珊
附件:
臺灣澎湖地方法院刑事判決　　　　　　　 109年度易字第30號
公　訴　人　臺灣澎湖地方檢察署檢察官
被　　　告　甲○○　女　（民國00年00月00日生）
                    身分證統一編號：Z000000000號
                    住澎湖縣○○市○○里○○路00○0號6樓
選任辯護人　謝易澄律師
被　　　告　乙○○　女　（民國00年0月00日生）
                    身分證統一編號：Z000000000號
                    住澎湖縣○○市○○里00號
上列被告因妨害名譽案件，經檢察官提起公訴（108年度調偵字
第14號），本院判決如下：
    主  文
甲○○犯誹謗罪，處拘役貳拾日，如易科罰金，以新臺幣壹仟元
折算壹日；又犯散布文字誹謗罪，處拘役參拾日，如易科罰金，
以新臺幣壹仟元折算壹日。應執行拘役肆拾日，如易科罰金，以
新臺幣壹仟元折算壹日。
乙○○無罪。
    事  實
一、甲○○係澎湖縣國立馬公高級中學（下稱馬公高中）之主計室
    主任，乙○○為時任馬公高中代課老師吳○萱之母親，乙○○因
    認吳○萱在校兼任之員生消費合作社會計業務遭受甲○○無理
    刁難而心生不滿，於民國107年6月20日14時35分許，在澎湖
    縣○○市○○路000號馬公高中主計室內與甲○○發生爭執，甲○○
    竟基於誹謗之犯意，以「歸澎湖山都驚你啦，『劉萍』呼你害
    呷落胎(意指流產)」等足以毀損他人名譽之言詞指摘乙○○（
    甲○○指控遭乙○○推摔成傷而告訴乙○○涉犯傷害、妨害公務罪
    嫌部分，業經檢察官為不起訴處分確定）。嗣甲○○另基於加
    重誹謗之犯意，於107年6月29日馬公高中辦理休業式時，在
    會場散發記載「馬公高中職科代理教師吳○萱夥同母親乙○○
    於107年6月20日下午至本校主計室推摔主計主任甲○○，造成
    當事人多處挫瘀傷及拉傷（詳附件一：衛生福利部澎湖醫院
    診斷證明書）」等文字內容之紙本簽呈及附件，指摘足以毀
    損乙○○名譽之事，貶損乙○○之名譽及社會評價。
二、案經乙○○訴由澎湖縣政府警察局馬公分局報告臺灣澎湖地方
    檢察署檢察官偵查起訴。
    理  由
壹、被告甲○○部分
一、刑事訴訟法第159條之4規定，除前3條之情形外，下列文書
    亦得為證據：「一除顯有不可信之情況外，公務員職務上製
    作之紀錄文書、證明文書。二除顯有不可信之情況外，從事
    業務之人於業務上或通常業務過程所須製作之紀錄文書、證
    明文書。三除前2款之情形外，其他於可信之特別情況下所
    製作之文書。」，此係因公務員職務上製作之紀錄文書或證
    明文書，係公務員依職權所為，與其責任、信譽攸關，若有
    錯誤、虛偽，公務員可能因此擔負刑事及行政責任，且該等
    文書經常處於可能受公開檢查之狀態，其正確性及真實之保
    障極高；另從事業務之人在業務上或通常業務過程所須製作
    之紀錄文書、證明文書，因係於通常業務過程不間斷、有規
    律而準確之記載，且大部分紀錄係完成於業務終了前後，無
    預見日後可能會被提供作為證據之偽造動機，其虛偽之可能
    性小，除非該等紀錄文書或證明文書有顯不可信之情況，基
    於同一理由，亦應具有證據能力。本件馬公警分局員警依據
    案發時之對話錄音檔所製作之甲○○與乙○○等人於107年6月20
    日14時30分在馬公高中主計室內對話譯文（下稱對話譯文）
    ，係員警因偵辦本案聽取錄音內容所製作之文書，虛偽製作
    紀錄之風險或動機應不存在，亦無顯不可信之情事，自應具
    有證據能力。被告甲○○及其辯護人主張此部分無證據能力云
    云，核無可採。
二、訊據被告甲○○對於上開107年6月20日之誹謗犯行，坦承不諱，並有上開對話錄音檔及對話譯文附卷可稽，惟其矢口否認有何加重誹謗之犯行，辯稱：乙○○於107年6月20日先與伊在走廊起爭執，伊要進入辦公室前乙○○即出手毆打伊左肩後背，造成伊該部位受有挫瘀傷，伊進入辦公室後（人事室與主計室在同一辦公室），伊與乙○○（中間隔著伊同事李○明、何○熹）先相互用手指著對方爭吵，後來乙○○突然用雙手推伊，致伊跌坐倒地而受有手、腳多處拉扭傷及挫瘀傷，伊於同年月29日散布之如事實欄所載之文件所記載之事項均為真實云云。經查：
（一）乙○○等於107年6月20日案發時在場之人分別於警、偵訊中
      供述如下：
 1、乙○○陳稱：伊沒有用手戳甲○○，也沒有推她；伊當天到學校
    打電話給女兒吳○萱，請吳○萱跟伊一起去找甲○○，在主計室
    走廊看到甲○○後，伊上前表明是吳○萱的母親，她就很生氣
    罵伊，後來她轉頭進去辦公室，伊也跟進去辦公室，站在主
    計室和人事室間的中間的走道，她很生氣，伊等就吵了起來
    ，甲○○數次離開伊面前，回到她的座位打電話叫人、報警，
    還拍桌子，她之後又衝到伊前面一直逼近伊，用手指著伊的
    臉,突然就用她的身體來撞伊的身體，自己就往後，屁股坐
    在地上，雙手撐在旁邊，然後馬上站起來，說伊推她等語。
 2、證人即當日在場之馬公高中人事主任李○明證述：當天下午伊在辦公室內，走廊有吵架的聲音，但沒有聽清楚他們說什麼，是否有戳背這件事伊也不知道，之後甲○○走向伊的位置，乙○○跟吳○萱走進來，甲○○示意要伊報警，但伊想了解原因，站起來走向她們，後來甲○○當下找不到人，便走向面對乙○○，這時伊與何○熹站在她們2人中間，2人很大聲爭吵，用手指指著對方，之後不曉得甲○○為什麼突然往後跌倒，伊就把她扶起來，當時伊站在她們中間，但沒有看到雙方有出手碰觸到對方等語。
3、證人即當日在場之馬公高中主計室組員何○熹證述：伊當時在甲○○附近，有看到她跌倒，但不清楚她怎麼跌倒，她跌倒之後站起來，伊轉頭看到乙○○雙手舉在大約肩膀的位置，但伊並沒有看到乙○○推甲○○等語。
4、證人即當日在場之馬公高中主計室佐理員趙○溫之證述：當天
   伊在座位上忙自己的事，沒有看到她們3人進主計室辦公室的
   經過，只聽到甲○○開門時邊說「你幹嘛戳我」；而伊沒有看
   到甲○○是自己跌倒還是有人推她等語。
5、證人即乙○○之女吳○萱證述：伊母親沒有戳甲○○的背，是甲○○要拍伊母親，伊母親有閃開，之後在辦公室內，甲○○有打電話，後來她衝到伊母親的前面，很激動對伊母親說話，靠伊母親很近，伊母親問她說，為何要靠那麼近，她說「怕妳耳聾聽不見」，接著甲○○用身體撞伊母親，然後她自己跌倒，用手撐著地上，何○熹、李○明有扶她，她也很快站起來等語。
（二）查本件除甲○○所提出衛生福利部澎湖醫院、正承復健科診
      所、徐正彥骨科診所等醫療院所出具之診斷證明書外，並
      無其他非供述證據顯示乙○○有戳甲○○背部或推甲○○之行為
      。
（三）次查，就甲○○所指戳背部分，證人趙○溫雖證稱有聽聞甲○
      ○出言「你幹嘛戳我」一語，惟甲○○與乙○○在主計室外之
      走廊上先有爭執，甲○○旋逕自離去欲返回辦公室，2人間
      已有對立敵意關係，再佐以2人現場對話內容，甲○○係先
      質問乙○○：「剛摸我到我背部喔」等語，嗣旋即改稱：「
      你進來一直戳我」等語，此有對話錄音檔、對話譯文可稽
      。於此情形，乙○○縱僅有單純觸碰拍背行為，甲○○卻加以
      誇大渲染為攻擊行為，即非無可能，尚難遽以甲○○自語之
      形容用詞作為認定乙○○有戳傷甲○○背部之依據。而澎湖醫
      院出具之甲○○診斷證明中雖載有「左肩上背挫瘀傷」之傷
      勢，惟甲○○隨後曾發生跌倒情事，是該「左肩上背挫瘀傷
      」即可能係其向後跌坐地上之過程中，肩背部撞擊到辦公
      室內物品所致（詳後述），亦不能率予推測該傷勢乃由甲
      ○○所指述之乙○○有戳背行為所致。
（四）又關於甲○○跌倒部分，查證人李○明、何○熹、趙○溫均與
      甲○○有同辦公室之同事情誼，衡情並無偏袒外人乙○○之可
      能，且證人李○明、何○熹於事發時係站立於甲○○與乙○○2
      人之間居中排解糾紛，此據證人李○明、何○熹證稱屬實，
      並有對話錄音檔、對話譯文可佐，是李○明、何○熹益可近
      身清楚觀察甲○○與乙○○2人之互動，並無漏看或誤看之虞
      ，乃李○明、何○熹、趙○溫均明確證稱並未看到乙○○有何
      出手推倒甲○○之行為，則甲○○指控乙○○將伊推倒成傷云云
      ，應非可採。參諸甲○○在本件衝突過程中情緒激昂並多次
      口出惡言（罵髒話「幹」及對乙○○出言「歸澎湖山都驚你
      啦，『劉萍』呼你害呷落胎(意指流產)」等），亦有對話錄
      音檔、對話譯文可憑，衡情甲○○確有可能因情緒失控而以
      身體衝撞乙○○，則乙○○及證人吳○萱一致證稱甲○○係因以
      身體向前碰撞乙○○導致自己向後跌坐地上受傷等語，即非
      無據。而證人何○熹固證稱有看見乙○○於甲○○跌倒後，有
      雙手舉至肩膀之動作，惟乙○○既無推打甲○○之動作，而係
      甲○○以身體衝撞乙○○致自己向後跌倒，是證人何○熹於甲○
      ○跌倒後，回頭所見乙○○之動作，應係乙○○見與其爭執之
      甲○○跌倒，旋即舉起雙手示意與其無關，自不能以乙○○該
      示意動作反指乙○○有推倒甲○○之行為。末以甲○○既因衝撞
      而跌坐倒地，乙○○及證人吳○萱復一致證稱甲○○跌倒後有
      以手撐地之動作，則甲○○於倒地前後過程中因撞擊、摔落
      之身體部位、力道等因素而受有身體、手、腳之挫瘀傷及
      拉扭傷等傷害，亦屬情理之常，自不能徒以上開診斷證明
      書載有甲○○受有左肩上背挫瘀傷及手、腳多處挫瘀傷、拉
      扭傷一節，遽認乙○○有推倒甲○○成傷之行為。
（五）綜上各情以觀，乙○○並無推打被告甲○○之情事，被告甲○○
      率以散布文宣之方式指控乙○○有傷害之犯行，顯係故意以
      不實之事項污蔑乙○○無訛。
（六）本件事證明確，被告甲○○所犯誹謗及散布文字誹謗犯行，
      均堪認定。被告甲○○所辯，係飾卸之詞，並無可採。
三、論罪科刑：
 (一)按刑法第2條第1項規定「行為後法律有變更者，適用行為
     時之法律。但行為後之法律有利於行為人者，適用最有利
     於行為人之法律」，係規範行為後法律變更所生新舊法比
     較適用之準據法；該條規定所稱「行為後法律有變更者」
     ，包括犯罪構成要件有擴張、減縮，或法定刑度有變更等
     情形。故行為後應適用之法律有上述變更之情形者，法院
     應綜合其全部罪刑之結果而為比較適用。惟若新、舊法之
     條文內容雖有所修正，然其修正內容與罪刑無關，僅為文
     字、文義之修正、條次之移列，或將原有實務見解及法理
     明文化等無關有利或不利於行為人之情形，則非屬上揭所
     稱之法律有變更，亦不生新舊法比較之問題，而應依一般
     法律適用原則，逕行適用裁判時法。故行為後法律若有修
     正，不論是否涉及前揭法律變更，抑或僅係無關行為人有
     利或不利事項之修正，法院應綜合法律修正之具體內容，
     於理由內說明有無刑法第2條第1項所規定「行為後法律有
     變更」之情形及應適用之法律，始屬適法（最高法院107年
     度台上字第4438號判決參照）。被告甲○○本案行為後，刑
     法第310條規定雖於108年12月25日經總統以華總一義字第1
     0800140641號令修正公布，自同年月27日起生效施行，惟
     查修正後之上開規定係依刑法施行法第1條之1第2項前段規
     定將罰金提高30倍，亦即將原本之銀元500元、1,000元（
     經折算為新臺幣1萬5,000元、3萬元）修正為新臺幣1萬5,0
     00元、3萬元，其修正之結果不生有利或不利於行為人之情
     形，自非法律變更，當亦不生新舊法比較之問題，應逕行
     適用裁判時法。
（二）核被告甲○○所為，係犯刑法第310條第1項誹謗罪及同條第
      2項散布文字誹謗罪。公訴意旨另以被告甲○○於107年6月2
      0日對乙○○出言「你是會計主任，你已經退休了，你也沒
      那麼大，你也出了名，你在望安出了什麼事情，你在哪一
      個機關出了什麼事情…」等語，而認被告甲○○此部分亦構
      成誹謗犯行。經查被告甲○○此部分用詞語意尚非明確，客
      觀上難認有具體指摘不實事項而足以毀損乙○○之名譽，此
      部分尚不構成犯罪，惟因此部分與上開起訴論罪之107年6
      月20日誹謗部分有想像競合犯之裁判上一罪關係，爰不另
      為無罪之諭知，附此敘明。被告甲○○所犯上開2罪，犯意
      各別，行為互殊，應分論併罰。
（三）爰審酌被告甲○○無視乙○○之名譽權，恣意污蔑詆毀乙○○，
      所為至不足取，惟考量其就出言誹謗罪部分坦白認錯，尚
      有悔意暨其無犯罪前科紀錄，有臺灣高等法院被告前案紀
      錄表在卷可稽，素行尚可，及其犯罪動機、目的、手段、
      情節、侵害名譽法益之程度，兼衡其智識水平、家庭經濟
      狀況，就被告甲○○所犯之誹謗罪及散布文字誹謗罪各量處
      如主文所示之刑，並定其應執行刑及均諭知易科罰金之折
      算標準。
貳、被告乙○○部分
一、公訴意旨略以：被告乙○○於上開時、地與甲○○爭執時，基於
    公然侮辱之犯意，辱罵甲○○「腦袋有問題，在澎湖是出了名
    的」等語，足以貶損甲○○之名譽及社會評價，因認被告乙○○
    涉犯刑法第309條第1項公然侮辱罪嫌。
二、按檢察官就被告犯罪事實，應負舉證責任，並指出證明之方
    法；又犯罪事實應依證據認定之，無證據不得認定犯罪事實
    ；不能證明被告犯罪者，應諭知無罪之判決，刑事訴訟法第
    161條第1項、第154條第2項、第301條第1項分別定有明文。
    而認定不利於被告之證據須依積極證據，苟積極證據不足為
    不利於被告事實之認定，即應為有利被告之認定，更不必有
    何有利之證據；又犯罪事實之認定，應憑證據，如無相當之
    證據，或證據不足以證明，自不得以推測或擬制之方法，以
    為裁判之基礎。另依刑事訴訟法第161條第1項規定，檢察官
    對於起訴之犯罪事實，仍應負提出證據及說服之實質舉證責
    任，倘其所提出之證據，不足為被告有罪之積極證明，或其
    指出證明之方法，無從說服法院以形成被告有罪之心證，基
    於無罪推定之原則，自應為被告無罪判決之諭知（最高法院
    92年台上字第128號判決參照）。
三、公訴人認被告乙○○涉犯公然侮辱罪嫌，係以被告乙○○於警詢
    及偵查中之供述、甲○○於警詢及偵查中之供述、對話錄音檔
    、對話譯文等為其主要論據。惟訊據被告乙○○固坦認有於上
    開時、地對甲○○口出「腦袋有問題，在澎湖是出了名的」之
    事實，惟堅決否認有公然侮辱犯行，辯稱：我是因為聽說過
    甲○○情緒管理不佳，所以我才會說她是在澎湖有名的。至於
    我說她腦筋有問題是因為她說我推她，但我並沒有推她，且
    她還當著學校教職員面前說我「整澎湖山都驚你，劉萍讓你
    害到流產，真的是很沒良心」，還講了兩次，所以我才回她
    說她腦筋有問題，我是基於自清才講那些話，我完全沒有惡
    意等語。
四、經查：
(一)、按刑法第309條第1項之公然侮辱罪，須被告主觀上是否具
      有毀損告訴人名譽之惡意，而侮辱行為足使不特定人或多
      數人得以共見共聞始行成立（見司法院院字第2033號解釋
      意旨參照），是被告是否涉犯刑法第309 條第1 項之公然
      侮辱罪，須審究被告主觀上是否具有毀損告訴人名譽之惡
      意，而是否構成「侮辱」之言論，非可一概而論，應斟酌
      被告為此言論之心態、當時客觀之情狀、是否基於具體事
      實之陳述，或即便非真實，惟仍非真正惡意之陳述，或對
      於具體事實或無具體事實之抽象的合理的評論，應綜觀被
      告前後語句之完整語意、表達對象之前後語境綜合判斷之
      ，蓋此罪所擬保護者，乃個人經營社會群體生活之人格評
      價，侮辱之涵義，判斷上每隨行為人與被害人之性別、年
      齡、職業類別、教育程度、平時關係、行為時之客觀情狀
      、行為地之方言或語言使用慣習等事項，呈現浮動之相對
      性，不宜執持任一事由即遽為肯認，而應綜合全盤情狀進
      行審查。再刑法妨害名譽罪章保護之法益係在保障個人之
      名譽不受不當詆毀，而名譽究有無毀損，非單依被害人主
      觀上之感情決之，實應依社會通念為客觀之評價，如評價
      結果認客觀上名譽已受貶損，則縱使未傷及被害人主觀之
      感情，仍應視為名譽之侵害；反之，縱然已傷及被害人主
      觀之情感，然實際上行為人之行為對被害人社會之客觀評
      價並無影響，尚難逕認屬名譽之侵害。至於是否屬足以貶
      損他人評價之侮辱行為，理應參酌行為人之動機、目的、
      智識程度、慣用之語言、當時所受之刺激、所為之用語、
      語氣、內容及連接之前後文句統觀之，殊難拘泥隻言片語
      逕予斷章取義，故依行為人行為時之情境可認其僅係基於
      一時氣憤，縱其有粗俗不雅或不適當之言語，然依其所處
      之情境，並非意在侮辱，且對他人在社會上人格之評價亦
      未產生實質之減損者，殊難遽以公然侮辱罪相繩。
(二)本件被告乙○○於上開時、地對甲○○口出「腦袋有問題，在澎
    湖是出了名的」之事實，業據被告乙○○坦承在卷，並經甲○○
    於警詢及偵查證述明確，復有對話錄音檔、對話譯文在卷可
    參，應可認定。
(三)被告乙○○上開指摘之用語，固係形容甲○○一向認知、理解能
    力、甚或精神狀況有異於常人之處之負面用語，而足使他人
    於心理上感到一定程度之難堪與不快；然於判斷本件被告乙
    ○○之言詞是否構成「侮辱」時，尚不得僅著眼於上開用語之
    負面內涵，而仍應通盤審視案發當時被告乙○○之語意脈絡、
    前因後果等情節，以綜合判斷被告乙○○是否以損及甲○○之人
    格名譽為目的而對其無端侮謾、辱罵，自不待言。
(四)觀諸被告乙○○上揭言詞之情境與脈絡，可知被告乙○○係於甲
    ○○一再無端指摘被告乙○○有推打甲○○之行為並多次罵髒話「
    幹」及對被告乙○○出言「歸澎湖山都驚你啦，『劉萍』呼你害
    呷落胎(意指流產)」等語（均詳如上開認定甲○○有罪部分所
    述）之情況下，經被告乙○○之女吳○萱在旁出言「你（指甲○
    ○）推我媽，你自己摔倒，你好意思喔。」、「你到底是那
    啦有問題阿。」等語，而甲○○回以「你（指吳○萱）是那裡
    有問題」，被告乙○○才接著出言「她（指甲○○）腦筋有問題
    ，他是有名的阿」等語，被告乙○○應係為澄清其並未出手推
    打甲○○卻遭甲○○為不實指控而出言自辯，已難遽認被告乙○○
    係無端出言奚落甲○○；參諸被告乙○○於本件衝突過程中，除
    上開指摘甲○○腦筋有問題等語係屬負面用語外，其他與甲○○
    之對話並無出言不遜之情事，益見被告乙○○所為上開負面用
    語係針對其被誣指動手推打甲○○一事出言反擊甲○○，尚難據
    此即認被告乙○○有貶抑甲○○人格價值之意圖，而認被告乙○○
    當時主觀上已具有侮辱甲○○之犯意。況被告乙○○所為負面用
    語之目的無非在於抒發自身委屈感受，並對甲○○胡亂指控之
    行為表示反感、不予認同，此與「侮辱」行為所指以損及他
    人人格名譽為目的而為之無端謾罵有間，亦與「侮辱」要件
    不符。
五、綜上所述，被告乙○○係於甲○○一再無端指摘被告乙○○有推打
    甲○○之行為並多次罵髒話「幹」及對被告乙○○出言「歸澎湖
    山都驚你啦，『劉萍』呼你害呷落胎(意指流產)」等語之情況
    下，始出言上開負面用語予以自辯，綜合被告乙○○當時之語
    意脈絡、前後因果等節綜合觀察，顯係對甲○○上開行為不以
    為然，縱認被告乙○○前揭言詞，有失風度、或令甲○○感到不
    快，然被告乙○○既係針對上開具體事件，依個人價值判斷提
    出主觀且與事實有關連的意見陳述，充其量僅屬個人修養之
    道德層次非難，難認被告乙○○主觀上有何侮辱甲○○之故意，
    客觀上亦非侮辱之言論，自不得以刑法公然侮辱罪責相繩。
    此外，復未據公訴人提出其他積極證據證明被告乙○○有公訴
    意旨所指之公然侮辱犯行，揆諸前揭說明，自應為被告乙○○
    無罪之判決。
據上論斷，應依刑事訴訟法第299條第1項前段、第301條第1項，
刑法第310條第1項、第2項、第51條第6款、第41條第1項前段，
刑法施行法第1條之1第1項，判決如主文。
本案經檢察官李信龍提起公訴，檢察官林季瑩到庭執行職務。
中　　華　　民　　國　 110　　年　　1 　　月　　7 　　日
                        刑事庭  法  官  陳順輝
以上正本證明與原本無異。
如不服本判決應於收受判決後20日內向本院提出上訴書狀，並應
敘述具體理由；其未敘述上訴理由者，應於上訴期間屆滿後20日
內向本院補提理由書（均須按他造當事人之人數附繕本）「切勿
逕送上級法院」。
中　　華　　民　　國　 110　　年　　1 　　月　　8 　　日
                                書記官  許致愷
附錄法條：
刑法第310條第1、2項：
意圖散布於眾，而指摘或傳述足以毀損他人名譽之事者，為誹謗
罪，處一年以下有期徒刑、拘役或一萬五千元以下罰金。
散布文字、圖畫犯前項之罪者，處二年以下有期徒刑、拘役或三
萬元以下罰金。